最高法院刑事判決　　　　　　一○○年度台上字第六七七三號
上　訴　人　周超雲
選任辯護人　翁方彬律師　　　
上　訴　人　余炎錦
選任辯護人　羅秉成律師　　　　　　　　　　　　　　 
上列上訴人等因違反組織犯罪防制條例案件，不服台灣高等法院
中華民國一００年四月十三日第二審判決（九十八年度上訴字第
四一六一號；起訴案號：台灣新竹地方法院檢察署九十三年度偵
字第三一二、三三０、三三一、三三二、三三三、三三五、三三
七、三七八、二七六九、二七七０號），提起上訴，本院判決如
下：
   主  文
上訴駁回。
   理  由
按刑事訴訟法第三百七十七條規定，上訴於第三審法院，非以判
決違背法令為理由，不得為之。是提起第三審上訴，應以原判決
違背法令為理由，係屬法定要件。如果上訴理由書狀並未依據卷
內訴訟資料，具體指摘原判決不適用何種法則或如何適用不當，
或所指摘原判決違法情事，顯與法律規定得為第三審上訴理由之
違法情形，不相適合時，均應認其上訴為違背法律上之程式，予
以駁回。上訴人周超雲、余炎錦相同上訴意旨略稱：(一)證人呂理
任（按共同持槍彈械鬥之事，已經另案判罪並緩刑確定；參加犯
罪組織之事，為前案判決效力所及，由第一審諭知免訴確定）、
何恭浩（按共同持槍彈械鬥及參加犯罪組織，業經原審另案依牽
連犯論處持有土造手槍罪刑確定）在偵查中，雖有不利於上訴人
等之供述，但檢察官未提訊上訴人等，使上訴人等得以當庭詰問
，顯然有悖刑事訴訟法第二百四十八條第一項規定，原判決仍然
採用該不利於上訴人等之證言，作為認定上訴人等犯罪之依據，
自非適法。(二)、秘密證人Ａ１、Ａ２及Ａ３縱然亦指陳上訴人等
組織犯罪幫派、收取保護費，但據其等所言，實係聽自他人之傳
聞，當非適格證據，況Ａ２、Ａ３根本未言及「太陽會分會」名
號，Ａ１祇謂余炎錦自稱「本地」之「兄弟」，要成立「分會」
等語，原審竟在無任何監聽資料及惡害通知攤商之證據情況下，
逕行認定上訴人等成立「太陽會分會」，向商家恐嚇收款，實有
查證未盡、認定事實不憑證據與證據上理由矛盾之違誤。(三)、共
同正犯徐海棠（牽連犯製造上揭土造手槍及參加犯罪組織，業經
第一審依前者之重罪論處確定）之偵訊筆錄未行具結，且在審理
中改口；呂理任之偵查中自白，並無補強證據；綽號「阿芬」之
陳有宏乃係個人臨時起意，向組頭邱菊妹簽賭六合彩，宋子銘亦
係自行向「金帥檳榔攤」簽賭六合彩，業據陳、宋供述在卷，可
見上訴人等否認主導、指示假簽賭，要屬實情，衡諸宋子銘供稱
：事後透過談判，向「金帥檳榔攤」取得彩金新台幣（下同）一
百二十萬元，以其中十萬元交給余炎錦「吃紅」；陳有宏直言：
因央請余炎錦代為出面向組頭索取簽中之彩金，致有人受傷嚴重
，乃自索得之二百四十萬元彩金中，留下吉利數之六十六萬元，
其餘五十萬元交給呂理任作為安家費（按呂理任後來由上訴人等
安排出面投案、判刑確定，如前所註），另餘款三十萬元及八萬
元，分別係劉昌城與黃華熹友人受傷之醫療費，再餘額作為余炎
錦清償周超雲積欠之酒帳和借款各等語，益見上訴人等既未主導
向組頭強索彩金，亦事先不知持槍談判，祇是單純事後知悉，更
無不法獲利，原審罔顧上揭諸多對於上訴人等有利之證據，一味
採擷不利於上訴人等之證據，認定上訴人等共同參與假簽賭、真
強索、收保護費之犯罪，顯然違背經驗法則，並嫌理由不備。周
超雲另上訴意旨略謂：原審未傳喚案外人吳桐潭（按違反組織犯
罪防制條例罪已經另案判刑確定），以查明周超雲是否確受其委
任代為處理事務，卻逕為此節之認定，實有查證未盡與理由欠備
之違失；卷附警方公函調查太陽會湖口組之成員祇有三人，原判
決則認定計有十餘人之多，非無認定事實與卷內證據不相適合之
違誤。余炎錦另上訴意旨略為：微論系爭通訊監察係屬非法監聽
，所得監聽譯文無證據能力，且關於呂理任、劉民山（違反組織
犯罪防制條例罪已經判刑確定）間之通訊，未見言及「金帥檳榔
攤」彩金談判之事，根本不足憑為認定余炎錦犯罪之依據，況縱
然有此情，既屬賭債，仍為自然債務，索欠難謂犯法，原判決為
相反認定，有適用法則不當之違誤各云云。惟查：證據之取捨、
證明力之判斷與事實（含是否違法監聽）之認定，俱屬事實審法
院自由裁量判斷之職權，此項職權之行使，倘不違背客觀存在之
經驗法則或論理法則，即無違法可指，觀諸刑事訴訟法第一百五
十五條第一項規定甚明。而供述證據雖彼此稍異或先後不一，審
理事實之法院仍可斟酌調查所得之各項證據，本於經驗法則、論
理法則，作合理之比較，定其取捨，採用相同基本事實之陳述，
非謂其中一有不符，即應全部不可採信。又所謂應於審判期日調
查之證據，係指與待證事實具有重要關係，在客觀上認有調查之
必要性，且有調查之可能性，為認定事實、適用法律之基礎者而
言，如事實已臻明確，或調查途徑已窮，自毋庸為無益之調查，
亦無未盡調查證據職責之違法可言。本件原判決首先於其理由壹
－三內，載明呂理任、何恭浩、徐海棠、劉昌城及宋子銘，在偵
查中均依法具結以擔保係據實陳述，復於歷審中，皆到庭踐行交
互詰問程序，依刑事訴訟法第一百五十九條之一第二項（與司法
院釋字第五八二、五九二號解釋意旨），咸屬適格證據。又於理
由壹－四內，花費五頁之長篇幅，就系爭通訊監察作業，係檢察
官依據行為時之通訊保障及監察法第五條第一項第十款規定，核
發通訊監察書，於監察對象欄內，詳實記載應予監聽之電話號碼
（雖有以「阿棠」、「阿弟仔」等綽號標示受監察人，無非通訊
監察難免之特性，難謂其存有不特定、不明確之瑕疵），監聽事
由係「槍砲彈藥刀械管制條例第七條第四項（未經許可，持有、
寄藏或意圖販賣而陳列手槍罪名）」，所附偵查報告並有不能或
難以其他方法蒐集、調查證據之理由說明，事實上更因監聽徐海
棠之行動電話，發現上訴人等指揮徐海棠等犯罪集團成員持槍從
事各項犯罪之各情，於法定重罪原則、相關性原則、書面許可原
則、一定期間原則及事後告知原則，均無違背。復於理由壹－五
內，敘明：徐海棠在第一審法官面前，以被告身分所為之供述，
縱然未命以證人身分具結，純因法官調查「被告」犯罪證據之作
為，於法尚無不合，嗣後既已在同審依證人身分具結、踐行交互
詰問，保障上訴人等之訴訟防禦權，先前之陳述，仍屬適格證據
。再於理由貳內，依憑周超雲坦承認識吳桐潭，幫忙處理事務，
並經營「茶室卡拉ＯＫ店」及「天琴酒店」，與余炎錦係鄰居，
呂理任向伊借錢，伊轉介給余炎錦，余炎錦向邱菊妹拿取二百四
十萬元，將其中五十萬元給伊，後因槍擊事，伊受警方拜託，處
理後續促使開槍者投案之部分自白；余炎錦迭在警詢及偵查中，
直言：因在外面常遭人欺侮，「才想說自己組織一個（天道盟）
太陽會，會讓人家對我們更加的尊敬，要處理事情也比較方便」
，「我是太陽會湖口組組長，有六個比較核心成員，即呂理任、
徐海棠、黃連灝、劉民山、劉民峰及我，呂理任是副組長」，我
聽說「明德街夜市」有四百多攤商，負責人一個月收入有二十多
萬，我就夥同彭成維（牽連犯持有土造手槍及違反組織犯罪防制
條例罪，經依後者之重罪刑判決確定）去「跟他（按指夜市負責
人）說要分」，我有跟他說「我是太陽的」，又我知道宋子銘是
「專門在詐賭六合彩」，我受其委託，帶領呂理任、徐海棠、劉
民山前往（金帥）檳榔攤，談判索得一百二十萬元彩金，我們太
陽會分得十萬元，另夥同何恭浩、徐進興（業經判刑確定），先
在「天琴地下酒家」集合，前往邱菊妹住處，談判陳有宏簽賭中
彩索款之事，呂理任、徐海棠、劉民山、陳懷恩隨後亦到場，與
對方央來之黃華熹（按係天道盟同心會人員）爭吵，呂理任遭人
以西瓜刀割傷，徐進興亦受傷，呂理任乃開槍射人，之後「大家
都散開來」，周超雲要我「有耐心一點」，最後以二百四十萬元
和解，由邱菊妹拿錢交黃華熹轉給我，「我分到二十七萬元，徐
進興大約三十五萬元，呂理任因……判刑、交保，……分到八、
九十萬元，何恭浩分到五萬元、徐海棠分到十五萬元，……我拿
五十萬元給周超雲吃紅，還有處理其他事情」，另確有接獲徐海
棠來電，報知系爭「全民開撞」衝突之事，「我（才）要去瞭解
情形」等語之自白與部分自白；呂理任在偵查中供明：我是在余
炎錦開設之「補給站檳榔攤」內，加入「太陽會湖口組」，「是
由周哥即周超雲吸收我加入的」，組織成員計有「余炎錦、我、
徐海棠、彭成維、范成照、黃連浩（按似為「灝」之誤）、呂文
世、李文斌、陳建男（按後二人業經判刑確定）、劉民山、周超
雲、廖鏡泉（按此人亦經判刑確定），周超雲……是我們上司，
……我是副組長」、「（入會成員）由我或是組長余炎錦來篩選
」、「陳懷恩綽號阿強，何恭浩綽號浩杯，徐進興綽號阿興」亦
是組員，組織太陽會（分會）的目的，在於「碰到事情的時候比
較有力量」，「比如說幫人家催討債務時，對方如果也有組織或
公司（按指黑社會人員之結社）的人的話，我們才有辦法去處理
」，我確曾和余炎錦、徐海棠去向某「檳榔攤店」組頭談判索討
六合彩賭金，另亦曾由周超雲指揮，出面和黃華熹代表之組頭談
判六合彩賭金，此次係余炎錦帶隊，「我有帶二支槍及四顆子彈
過去，徐海棠也有帶槍去，……結果談不攏，發生口角，彼此…
…互毆，我就開槍，流彈有傷到一名婦人」，我、余炎錦及徐進
興均有受傷，自行就醫，後來和解，對方主動出（錢）；徐海棠
在第一審審理時，結證供明：我們對外自稱「太陽會」，聽從周
超雲及余炎錦指示「處理事情」，組織裡成員尚有李文斌、陳建
男、劉民山、黃連灝、彭成維、呂理任、何恭浩、廖鏡泉，所謂
「處理事情」，「正常來講就是指不是很合法的事情，就是處理
他人委託收帳、向六合彩組頭討賭金」，余炎錦說「本來沒有中
獎的號碼，會變成有中獎的號碼」，「周超雲有請我帶幾支鐵（
槍）到公司（按指天琴酒店）來，作為公司處理事情備用」，我
們組織內部分有「行動組、聯絡組、教頭組」，而我會改造槍枝
，「周超雲曾經在一次酒會上，介紹我是火力組」，「在組織裡
面，周超雲的輩分比余炎錦高」，「我們組織處理事情的時候，
幾乎都是余炎錦和呂理任代表處理」，是簽賭師父（按似謂「郎
中」）先去天琴酒店找周超雲、余炎錦，我有在旁邊，集合組員
、處理討債事情後，也在此喝酒慶功，前往邱菊妹組頭處索賭債
，確由周超雲指派余炎錦率何恭浩、徐進興等人，我和呂理任也
攜槍到達，後來和黃華熹一夥人持刀、棒互毆，呂理任開槍，傷
及劉昌城之母陳桂蘭，雙方亦各有受傷，周超雲得悉，指示準備
武器報復，「全民開撞」撞球場打架之事，是我打電話向余炎錦
報告，遭通訊監察錄得之紀錄，即是我打電話報告內容無訛，所
謂「傳（按當係台語音）東西」，就是準備打架用的東西的意思
，是準備要去「全民開撞」打架；證人Ａ１、Ａ２及Ａ３迭在偵
、審中，分別一致堅稱：伊等係「明德夜市」攤商，親自見聞余
炎錦帶人前去「收費」，Ａ１、Ａ３並謂計有二次，Ａ２言遇見
一次，尚供明「因為他們一看就是混混小流氓，心裡很害怕，所
以沒有多問，就給他（按指余炎錦）了」；宋子銘在偵查中供證
：我向「金帥檳榔攤」簽牌，簽中一百二十萬，組頭說我作假，
我就找呂理任他們陪我去，「因為他們（按指呂理任、余炎錦）
比較惡名昭彰」，我是去天琴酒店去找他們，請求幫忙索債，果
然如數取得，我「給余炎錦他們吃紅十萬元」，另陳有宏透過陳
桂蘭、劉昌城母子介紹，向邱菊妹簽賭，當晚表示簽中，以兇惡
態度要索彩金二百四十萬元，邱菊妹央請黃華熹出面協調，劉昌
城將上情告知我，我則委請周超雲「處理」；宋子銘在原審審理
中，除重申上旨外，更直言：因為「余炎錦是我國中的學長」；
劉昌城、邱菊妹及黃華熹同謂：上揭陳有宏簽賭有詐，發生彩金
談判之事，後來肢體衝突，有人開槍，陳桂蘭為流彈波及各等語
之證言；呂理任槍擊用之手槍，經鑑定認為「改造貝瑞塔九０手
槍」，具有殺傷力之鑑定書；劉民山和徐海棠，廖鏡泉與徐海棠
，呂理任及周超雲，劉民山同呂理任，徐海棠和余炎錦，周超雲
與余炎錦，徐海棠及呂理任，何恭浩同徐海棠並由周超雲持何恭
浩電話指示徐海棠之集結人員、準備武器、抱怨分贓不均等情之
行動電話通訊監察紀錄（含譯文）；參諸余炎錦留給「明德夜市
」攤商聯繫用之行動電話號碼，恰為其女友曾芋雲之兄曾嘉欣及
余炎錦認識之友人吳其禎申辦者，業經上揭相關人員供證，且有
電訊公司查覆函、戶籍資料可憑，足見Ａ１、Ａ２、Ａ３所證確
實；余炎錦、劉昌城坦言於槍擊案發生之初，有配合串證瞞警之
情，余炎錦更直言係受周超雲指示，（尚在李文斌、呂理任車上
搜獲徐海棠所有之諸多改造手槍、子彈、零組件、半成品、工具
、參考書）等情況證據資料，乃認定上訴人等確有如原判決事實
欄所載之犯行，因而撤銷第一審關於上訴人等部分之科刑判決，
改判適用較有利之行為時法，依牽連犯及想像競合犯（指揮犯罪
組織、未經許可持有改造手槍、未經許可持有子彈罪）從一重論
處周超雲、余炎錦共同指揮犯罪組織罪刑（周超雲處有期徒刑三
年十月；余炎錦累犯，處有期徒刑三年四月。並均有刑後強制工
作三年之保安處分宣告）。對於上訴人等皆矢口否認犯罪，周超
雲所為前揭諸事，伊事前都不知悉，祇是事後介入，既未發起組
織幫派，亦無指示簽諸、強索彩金或其他暴力作為；余炎錦所為
雖有找夜市負責人談話，卻無收保護費，向六合彩賭博組頭要錢
，純屬替友人出面，分取款項係「吃紅」及補償醫療費性質，縱
有套招隱瞞警方，仍無不法，「全民開撞」撞球場打架之事，伊
祇於事後電話關切，事前不知，事中亦未與聞、參加各云云之辯
解，如何係飾卸之詞，不足採信，咸據卷內訴訟資料詳加指駁、
說明。並指出：呂理任、徐海棠嗣後翻供，和何恭浩、廖鏡泉否
認參加、組織「大陽會湖口組」，上訴人等非會長、組長各節，
無非迴護之詞，同無可信。所為之事實認定及得心證理由，俱有
各項證據資料存卷可徵，自形式上觀察，並未違背客觀存在之經
驗法則或論理法則，且既係綜合上揭各直接、間接證據而為合理
推論、判斷，堪認事證已臻明確。各上訴意旨或非確實依據卷內
訴訟資料而為指摘，或置原判決已明白論斷之事項於不顧，就屬
原審採證認事職權之適法行使，任憑己意指摘為違法，且猶為單
純之事實爭議，皆難認為適法之第三審上訴理由。依上說明，應
認其等上訴均為違背法律上之程式，咸予駁回。至余炎錦恐嚇取
財部分，核屬刑事訴訟法第三百七十六條第六款所列不得上訴於
第三審之輕罪名，前揭牽連之重罪名部分上訴，既不合法，則此
輕罪名部分自無從適用審判不可分原則，不能為實體審理，應併
予駁回。
據上論結，應依刑事訴訟法第三百九十五條前段，判決如主文。
中    華    民    國  一○○  年   十二   月    七    日
                      最高法院刑事第六庭
                          審判長法官  花  滿  堂  
                                法官  洪  昌  宏  
                                法官  徐  昌  錦  
                                法官  王  聰  明  
                                法官  周  盈  文  
本件正本證明與原本無異
                                      書  記  官  
中    華    民    國  一○○  年   十二   月    八    日
                                                    Ｍ